【裁判字號】    99,簡,285
【裁判日期】    991221
【裁判案由】    償還公費
【裁判全文】
高雄高等行政法院簡易判決
                                       99年度簡字第285號
原      告  海軍軍官學校
代  表  人  陸經緯  校長
訴訟代理人  鍾義  律師
被      告  柳長青
上列當事人間償還公費事件，原告提起行政訴訟，本院判決如下
︰
    主  文
被告應給付原告新臺幣368,504元及自民國99年9月30日起至清償
日止，按週年利率百分之5計算之利息。
訴訟費用由被告負擔。
    事實及理由
一、事實概要︰
    緣被告於民國86年8月l8日就讀原告正期班90年班，依招生
    簡章約定於畢業後應服常備軍官現役10年。原告於90年7月
    12日畢業（其間受領津貼、主副食費、服裝費、教育訓練費
    等公費共計新臺幣《下同》1,579,527元《含中正國防幹部
    預備學校（下稱中正預校）就學時耗用公費655,148元》）
    ，之後分發任用海軍上尉通信官，惟被告於97年度考績列為
    丙等，考核不適服現役，經國防部海軍司令部（下稱海軍司
    令部）於98年3月l日予以退伍。計被告僅服役7年7月20日（
    自90年7月12日至98年3月1日），尚有2年4月（28月）之現
    役未服滿，依國防部93年7月27日修頒「軍事學校預備學校
    軍費生公費待遇津貼發給及賠償辦法」（下稱軍費生賠償辦
    法）第9條第3項之規定，應依尚未服滿現役最少年限之比例
    ，賠償所受領之公費待遇及津貼，被告應賠償368,504元，
    經原告向被告催繳，被告迄未繳納，原告遂提起本件行政訴
    訟。
二、本件原告主張︰
（一）被告於86年8月l8日就讀原告正期班90年班，於90年7月12
      日畢業，其間受領津貼、主副食費、服裝費、教育訓練費
      等公費共計1,579,527元（含中正預校就學時耗用公費655
      ,148元），之後分發任用海軍上尉通信官，依招生簡章規
      定：男、女生畢業後服常備軍官現役10年，惟被告於97年
      度考績列為丙等，考核不適服現役，經海軍司令部於98年
      3月l日予以退伍。計被告僅服役7年7月20日（自90年7月
      12日至98年3月1日），尚有2年4月（28月）之現役未服滿
      ，依軍費生賠償辦法第9條第3項、第10條之規定，被告應
      依尚未服滿現役最少年限之比例，賠償所受領之公費待遇
      及津貼，故被告應賠償368,504元（計算式：l,579,527元
      ×28/120）。
（二）按人民與中央或地方機關間，因公法上原因發生財產上給
      付，得提起給付訴訟，行政訴訟法第8條第l項定有明文。
      又「行政機關基於其法定職權，為達特定之行政上目的，
      於不違反法律規定之前提下，自得與人民約定提供某種給
      付，並使接受給付者負合理之負擔或其他公法上對待給付
      之義務，而成立行政契約關係。」業經司法院釋字第348
      號解釋理由書闡釋在案。因國軍各軍事學校招考入學之學
      生，受訓期間可依規定受領公費待遇及津貼，是若於就學
      期間，經退學或開除學籍者，自應賠償在校期間受領之前
      述公費待遇及津貼，另若於畢業後，違反約定未服滿招生
      簡章所定之現役最少年限者，亦應賠償其在校期間之公費
      待遇及津貼，始符合上述行政契約之目的及公平原則。雖
      88年7月14日制定公布之軍事教育條例，於92年2月6日修
      正其中第17條第2項及第18條第2項規定，始明文授權國防
      部就軍事學校及預備學校軍費生之公費待遇及津貼發給條
      件、基準、程序、受領年限、應履行義務及其他應遵行事
      項、違反之賠償事由、範圍、程序、分期賠償及免予賠償
      條件等相關事項擬訂辦法，報請行政院核定之。而國防部
      係於93年7月27日以制剴字第0930000789號令將賠償費用
      辦法修正名稱為「軍事學校預備學校軍費生公費待遇津貼
      發給及賠償辦法」，並自發布日施行，始於其第9條第3項
      、第10條，對於軍費生畢業任官後，因年度考績丙上以下
      或個人因素1次受記大過2次以上，經人事評審會考核不適
      服現役，予以退伍，致未服滿招生簡章所定之現役最少年
      限者，應賠償所受領之公費待遇及津貼，有明確之規定。
      惟觀諸前揭辦法第9條第3項、第10條有關軍費生畢業任官
      後，因年度考績丙上以下，經人事評審會考核不適服現役
      ，予以退伍，致未服滿招生簡章所定之現役最少年限者，
      應依尚未服滿現役最少年限之比例，賠償所受領之公費待
      遇及津貼之規定，尚符合比例原則及公平原則，而為兩造
      行政契約之一部。被告違反招生簡章規定未服滿現役，自
      應依上開辦法之規定賠償，自無疑義。且被告亦於98年2
      月27日書立切結書同意賠償上開金額。
（三）原告依國防部94年1月24日睦睽字第0940000378號令頒「
      軍事學校預備學校軍費生賠償公費待遇及津貼作業要點」
      肆、一般事項第3條（原告誤植為第2條）：本辦法第9條
      有關軍費生畢業任官後，未服滿招生簡章所定之現役最少
      年限者，應依尚未服滿現役最少年限之比例，賠償所受領
      之公費待遇及津貼乙節，其作業程序請各總（司令）部（
      本部中央及直屬單位亦同）參酌本作業要點，律定作業方
      式及層級(須少將編階以上單位）；各單位人事部門辦理
      是類人員賠償作業時，得請各學校提供相關辦理經驗及協
      助；及海軍司令部「軍事學校軍費生畢業任官人員，未服
      滿現役最少年限賠償公費待遇及津貼作業規定」肆、權責
      區分二(六)賠(追)償對象權責劃分規定：原告為負責追償
      本校畢業任官人員及各友軍軍校畢業之軍官單位。本件原
      告於98年8月17日以高雄海軍官校郵局第90號存證信函催
      告被告償還公費，惟被告均置之不理，至今仍未償還等情
      ，並聲明求為判決被告應給付原告368,504元及自起訴狀
      繕本送達翌日起至清償日止，按年息百分之5計算之利息
      。
三、被告未提出書狀為任何陳述或聲明。
四、本件事實概要欄所載事實，有海軍司令部98年2月19日國海
    人管字第0980001208號令及所附98年3月份軍官退伍除役名
    冊、核發高雄市後備指揮部退伍軍官退除給與名冊、原告不
    適服現役退伍賠償就學期間受領公費待遇津貼切結書、高雄
    海軍官校郵局第90號存證信函、原告學生就讀軍校時期公費
    費用統計表、被告未服滿現役最少年限應賠償公費待遇及津
    貼計算表、86學年度軍事學校正期班專科班聯合招考新生簡
    章等影本在卷可稽，洵堪信實。
五、按人民與中央或地方機關間，因公法上原因發生財產上給付
    ，得提起給付訴訟，行政訴訟法第8條第1項定有明文。又「
    本辦法用詞定義如下：一、軍費生：指軍事學校及預備學校
    （以下簡稱學校）受領由國防部編列預算支應公費待遇及津
    貼之學員生。……。」「軍費生應履行之義務及應遵行之事
    項如下：……三、軍事學校畢業任官後，應服滿招生簡章所
    定之現役最少年限。」「違反前條規定者，本人或其法定代
    理人、保證人（以下簡稱賠償義務人)應賠償所受領之公費
    待遇及津貼。」「軍費生畢業任官後，因年度考績丙上以下
    或個人因素一次受記大過二次以上，經人事評審會考核不適
    服現役，予以退伍，致未服滿招生簡章所定之現役最少年限
    者，應依尚未服滿現役最少年限之比例，賠償所受領之公費
    待遇及津貼。」「第3項至前項賠償之計算基準，按尚未服
    滿現役最少年限之比率計算，以月為採計單位，未滿1月者
    不計。」、「應賠償之公費待遇與津貼項目及數額……；其
    為畢業任官者，由所隸屬之機關（構）、學校、部隊函請原
    畢業學校核算，並由所隸屬機關（構）、學校或部隊通知賠
    償義務人……。」分別為軍費生賠償辦法第2條、第7條第3
    款、第8條、第9條第3項、第7項及第12條所明定。經核上開
    辦法係國防部依軍事教育條例第17條第2項及第18條第2項授
    權訂定，並未逾授權之範圍與目的，自得予以適用。
六、次按，行政機關基於其法定職權，為達特定之行政上目的，
    於不違反法律規定之前提下，自得與人民約定提供某種給付
    ，並使接受給付者負合理之負擔或其他公法上對待給付之義
    務，而成立行政契約關係，業經司法院釋字第348號解釋理
    由書闡釋在案。國防部各軍事學校設立之宗旨，係以培養訓
    練國軍各軍種之幹部為目的，國防部為解決各軍種軍士官缺
    額補充，以公費教育方式，鼓勵各個學齡之學生接受軍事教
    育，進而成為各軍種幹部來源，訂有國軍各軍事學校退學開
    除學生賠償費用辦法，嗣於93年7月27日修正為軍費生賠償
    辦法，作為處理是項業務之依據，及確保享受公費待遇之學
    生於畢業後依約接受分發各部隊及軍事機關學校完成服務，
    以解決軍中幹部來源之問題，此項規定並作為與接受公費教
    育學生訂立行政契約之準據，且經與公費學生訂立契約後，
    即成為契約之內容，雙方當事人自應本誠信原則履行契約上
    之義務。而依原告入學時之招生簡章規定：男、女生畢業後
    服常備軍官現役10年，自為被告應履行之行政契約義務。
七、經查，被告於90年7月12日自原告正期班90年班畢業後，分
    發任用海軍上尉通信官，依招生簡章第12條第1項第1款規定
    ，其服常備軍官現役至少10年。惟被告於97年度考績列為丙
    等，考核不適服現役，經海軍司令部於98年3月l日予以退伍
    。計被告僅服役7年7月20日（自90年7月12日至98年3月1日
    ），尚有2年4月（28月）之現役未服滿，已如前述，而被告
    在校期間所受領之公費待遇及津貼共計1,579,527元，業據
    原告提出費用統計表核算在案。本件既因可歸責於被告之事
    由，致不能履行其契約義務即服滿招生簡章所定之服役最少
    年限，則原告主張依行政契約法律關係暨軍費生賠償辦法第
    9條第3項規定，按尚未服滿現役最少年限之比例計算，被告
    應賠償所受領之公費待遇及津貼368,504元（計算式：l,579
    ,527元×28/120），核屬有據，於法並無不合。
八、末按，行政契約，本法未規定者，準用民法相關之規定，行
    政程序法第149條亦有明文，另依民法第233條第1項前段及
    第203條規定：遲延之債務，以支付金錢為標的者，債權人
    得請求依法定利率計算之遲延利息；應付利息之債務，其利
    率未經約定，亦無法律可據者，週年利率為百分之5。從而
    原告基於行政契約之法律關係，請求被告應依尚未服滿現役
    最少年限之比例，償還所受領之公費待遇及津貼368,504元
    及自起訴狀繕本送達翌日即99年9月30日起至清償日止，按
    年利率百分之5計算之利息，於法有據，應予准許。又本件
    應適用簡易訴訟程序，爰不經言詞辯論為之。
九、據上論結，本件原告之訴為有理由，依行政訴訟法第233條
    第1項、第236條、第98條第1項前段，判決如主文。
中    華    民    國    99    年    12    月    21    日
             高雄高等行政法院第二庭
                            法   官  簡  慧  娟
以上正本係照原本作成。
如不服本判決，應於送達後20日內，向本院提出上訴狀並表明上
訴理由，如於本判決宣示後送達前提起上訴者，應於判決送達後
20日內補提上訴理由書（須按他造當事人人數附繕本）。
中    華    民    國    99    年    12    月    21    日

                             書記官  涂  瓔  純
附註：
行政訴訟法第235條（第1項、第2項）：
對於適用簡易程序之裁判提起上訴或抗告，須經最高行政法院之
許可。
前項許可，以訴訟事件所涉及之法律見解具有原則性者為限。

司法院資訊處製作；財團法人民間司法改革基金會備份。
